【裁判字號】    88,勞上易,3
【裁判日期】    890816
【裁判案由】    確認僱傭契約存在等
【裁判全文】
臺灣高等法院高雄分院民事判決  八十八年度勞上易字第三號
      上  訴  人    甲○○
      兼訴訟代理人  丙○○
      被上訴人      私立高雄醫學大學
                    附設中和紀念醫院  設高雄市三民區○○○路一００號
      法定代理人    乙○○    .
      訴訟代理人    周耀門律師
                    王伊忱律師
                    陳景裕律師
右當事人間確認僱傭契約存在等事件，上訴人對於中華民國八十八年四月二十日臺灣
高雄地方法院八十七年勞訴字第四三號第一審判決提起上訴，本院判決如左：
      主      文
上訴駁回。
第二審訴訟費用由上訴人負擔。
      事      實
甲、上訴人方面：
壹、聲明：求為判決：
一、原判決廢棄。
二、確認兩造間僱傭關係存在。
三、被上訴人應自八十七年八月起至回復工作之日止，按月給付上訴人甲○○新台幣
    （下同）二萬二千三百九十五元，給付上訴人丙○○三萬一千五百廿元，及至清
    償日止，按年息百分之五計算之利息。
四、就第三項聲明，願供擔保請准宣告假執行。
貳、陳述：除引用原判決書之記載外，補稱：
一、被上訴人解雇上訴人甲○○、丙○○二人理由係為勞基法第十一條第五款及經單
    位考核評定對於所擔任之工作不能勝任，並不是定期契約問題，此才為本訴訟之
    爭執點，惟原審法院卻認定為定期契約問題，顯然有誤。
  (一)被上訴人解僱上訴人之理由為不能勝任工作，此理由早於八十七年七月十五日公
    告確定，即不能更改，而被上訴人為了模糊焦點，提出僱傭契約問題勝訴，實令
    人不服，上訴人為勞工，本為一弱勢團體，沒財勢又不懂法律，而被上訴人為了
    逃避負擔大額退休金（編制內的才有退休金），從國七十九年起，凡啟用新人，
    上至高級職員下至工友，皆全部用約僱人員計有二百多人，此契約書均為被上訴
    人單方擬定之定型化契約，契約之內容格式完全相同，且多為一年一聘，其所約
    定之工作內容，性質亦完全相同，勞方不能有其他主張，否則取消聘用，想想當
    時為了工作，能不簽嗎？基此，政府為了保障弱勢醫療院所的員工，所以規定自
    八十七年七月一日起，醫療院所員工全部納入勞基法，惟政府的美意，卻抹殺具
    有專業知識，願繼續服務但不受單位主管欣賞上訴人。
  (二)行政院勞工委員會有鑒於此，為照顧勞工於八十七年五月二日行政命令公告規定
    未實施勞動準法前所僱用之定期契約工，其所從事之工作如確為有繼續性之工作
    於適用該法之後，也就是八十七年七月一日起，應為不定期契約，嗣後，雇主欲
    終止勞動契約仍應依勞基法等相關規定辦理，行政院此一作法是為補勞基法當時
    訂定時未周全之處，明顯不違法，難道只要非法律明定的不管任何行政機關事後
    的命令，我們都可以不遵守嗎？又縱依約僱契約言之，原被上訴人約僱辦法已於
    八十七年六月廿三日修訂為高雄醫學院暨附設中和紀念醫院及其他增設分院或接
    受公私立機構委託經營的醫療事業定期契約人員設置辦法，該法第二條定，本辦
    法之定期契約人員，依勞務性質分為臨時性短期性季節性及特定性工作人員，第
    五條規定本辦法二條所稱臨時性短期性工作季節性工作及特定性工作依左列規定
    認定之：
  臨時性工作：係指無法預期之非續性工作，其工作期間在六個月以內者。
  短期性工作：係指可預期於六個月內完成非繼續性工作。
  季節性工作：係指受季節性工作－係指受季節性原料，材料來源或市場銷售影響
    之非繼續性工作，其工作期間在九個月以內者。
  特定性工作、係指可在特定期間完成之非繼續性工作，其工作期間超過一年者，
    應報請主管機關核備。
    因此，依自八十七年六月廿三日生效之高雄醫學院暨附設中和紀念醫院及其他增
    設分院或接受公私立機構委託經營的醫療事業定期契約人員設置辦法，上訴人所
    為之工作為繼續性工作，非屬定期契約，至為顯然，是故，被上訴人欲合法終止
    雙方之僱傭關係，須有勞基法第十一條之事由。
  (三)行政院台勞資二字第０一七七五六號此一公告是為補勞基法訂定之初，由於很
    多未盡事宜以致後來爭執很多，造成司法判決的困擾，例如：勞基法是否溯及既
    往問題．．．等，因為如此，所以後來才用行政命令加以規範及補充說明，此並
    無不可，人人亦應遵循，況此一公告也兼顧情、理、法，亦不超越母法，因台
    勞資二第０一七七五六號第三條明白的指出：勞基法實施後，契約工屬繼續性之
    工作，應轉換成不定期契約，意思是指資方於八十七年七月一日起的定期契約已
    無效，如資方認為員工有不適任工作的情形應於八十七年六月卅日以前解雇那時
    員工自無怨言，所以事實並沒有法律不溯既往之困擾，此為就法而言，於理：政
    府亦替資方設想，勞委會知道資方為了營運順利，可能需做部份的人員調整，所
    以才規定只要有勞基法上第十一、十二、十六、十七、五十四及五十五條等相關
    規定就可終止契約。於情：但卻不能因為個人的主觀好惡就掌生殺大權，以斷人
    生路，因為如此會造成街頭抗議事件增多，社會成本增加，且動盪不安，治安敗
    壞．．．等，勞資雙方不和協對於一個在南部享有名望的醫療機構亦是大家所不
    願見的，也不是人民之褔，但被上訴人卻不顧此仍要在勞基法實施以後，非法解
    雇平素表現優良的員工，例如：強制退休年滿六十歲編制內的員工十三人及上訴
    人，以致於紛爭不斷。
二、八十七年七月一日起醫療院所已適用勞基法，員工應受到勞基法保障，至為顯明
    ，且勞基法是一為保障勞工所制定的特別法，其法律效用自優於一般的民法，如
    此才能有效的保障弱勢勞工，且合乎勞基法立法之精神，否則醫療院所的聘雇人
    員之上訴人，不是未蒙其利先受其害，情何以堪？也就是自八十七年七月一日起
    ，這些繼續性工作的一年一聘員工（即上訴人）不再是定期契約工，而法律上亦
    有規定勞動基準係規定勞動條件最低標準，強制干預勞雇雙方所締結的勞動契約
    ，以修正傳統民法的契約自由原則。又上訴人考核優良，況被上訴人亦允許平素
    優良現之契約將納編，為何院方自訂規定已公告，確又不遵守，出爾反爾卻要上
    訴人去認命不合理的契約？事實，契約已無效如前所述。
三、被上訴人既依勞基法第五條解雇上訴人，被上訴人亦承認上訴人已適用勞基法，
    顯契約問題已不存在，爭論點應上訴人是否勝任工作問題上，自不能為不同之主
    張，鑑於工作權關係著上訴人生計，所以不得已才進入司法程序。而被上訴人提
    出上訴人不勝任之理由，皆為少數同事憑個人主觀意識事後繕寫，（因為放射科
    有員工約七、八十人），且無具体實証，明顯係不得已所為之不實証詞，應不足
    採信，上訴人不怪他們，只歎世事炎涼人情比紙薄，並願當庭陳述平素工作內容
    ，希望  鈞院就事實判別上訴人是否真的不能勝任原工作？因為所謂的不能勝任
    ，應指工作知識技能方面而論。而被上訴人裁雇人員計有十九位，一審地方法院
    謂一百多人實為誤解，但被上訴人在裁雇人員後卻又大量用人，事實証明被上訴
    人所言不實。
四、就上訴人所提高雄醫學院暨附設中和紀念醫院及其他增設分院或接受公私立機構
    委託經營的醫療事業定期契約人員設置辦法．．．一文論之，上訴人不屬於定期
    契約，理由已如前訴狀，而被上訴人辯稱：此乃因上訴人各單位新設定期契約人
    員所為之規定，實不足採信，因為文中第一條即開宗明義的說本院為應業務之需
    要彈性僱用之定期契約人員協助業務推展．．．等，從第一條一直到第八條，字
    字都沒有說是指新契約人員，反而明白的告知我們是指醫院的定期契約人員，並
    於八十七年六月廿三日公告實施。當時，上訴人仍是高醫之約僱人員，尚未被通
    知解雇，自然適用本辦法，勿庸置疑，因文字用字淺顯一看即明白，為何說上訴
    人不能適用本辦法？
五、又高醫附人字第三五六零號七月二日函明白的指出，平素優良表現契約人員將
    聘任為醫院新進員工，且近期另行通知，而上訴人丙○○於六月底，被上訴人人
    事考核完畢之際，即被上訴人知為表現甲等之員工，依被上訴人職、員工考核辦
    法看第三條至第九條，醫院的考核分為：甲、乙、丙、丁四等，成績考核八十分
    以上者才能拿到最高甲等，且評定甲等者，並給予一個月本薪或年功薪之一次獎
    金，而上訴人，丙○○亦已於七月領有此獎金，件件証明上訴人丙○○確為被上
    訴人所認可的優良員工，為何白紙黑字寫一清二楚的，且已公告人事室、全醫院
    員工（一千多人）、工會．．．眾所周知，如今郤掩蓋真象，如此，如何杜幽幽
    之口？難道就憑被上訴人毫無証據的片面之詞嗎？至於上訴人甲○○亦是曾被被
    上訴人獎勵嘉獎之人，且任職期無一記過記錄，八十五年考核亦為甲等，有獎且
    無過之人，難道就不能算是優良人員嗎？上訴人年七月十六日之前，無接受任
    何被預告七月三十日解雇之事，直到十六日才接到被通知不雇用函，解雇理由為
    依勞基法十一條工作不能勝任。上訴人不服為「不能勝任」部份，被上訴人稱此
    僅係被上訴人人事室為發給不續約人員慰問金專案簽請董事會核准所比照引用之
    理由，由此更凸顯被上訴人人事的霸氣，竟然為了遂解雇之實，而編造不實的理
    由來申請遣散金，請問：難道可以為幫我們申領遣散金以掩蓋人事主事者的違法
    解雇，而做此不實的比照引用，以欺騙董事長說：我們因為不能勝任才被解雇而
    陷被上訴人董事長于不仁不義，而且專做違法之事的假象嗎？又如被上訴人自認
    沒有違法解雇，那為何連早已成為正式員工陳基作等十數人也被強迫退休遣散，
    還好，司法的公正，已經還給這些人公平正義。
六、上訴人丙○○尚於八十七年七月中旬和全科Ｘ光科正式員工共同簽一份新的高醫
    職員工人事管理規章同意書，如果說被上訴人認為丙○○為定期契定人員且將於
    七月底解雇，為何還要本人簽此正式員工管理規章，事實証明：本人早已為被上
    訴人的正式員工，甲○○部份亦是如此，本二人寧可信此違法解雇之事，可能為
    被上訴人一時的疏忽所造成的無心之過。謹檢附「工作規則意見調查結果統計表
    」，此份統計表是於八十七年七月中旬，針對高醫那份正式員工人事規章同意書
    裡有意見的員工所做的統計表，而上訴人丙○○當時和同事是簽署「無意見」。
    很遺憾，員工簽名的那一份已被前人事主任離職時帶走（工會陳理事長告知）。
    但此份亦可證明上訴人所言不虛，高醫確有讓員工簽署人事規章之事。
七、八十八年三月一日自由時報第十九頁財經快訊版刊勞委會強調對於僱傭或承攬的
    契約爭議不會單純從契約的型式來認定，勞委會官員指出，很多事業單位以為一
    年一聘就是定期契約，其實不然，只要勞工所擔任的工作具有繼續性及經常性需
    要，該定期契約即屬無效，想想：如上訴人在件件有事實証據下仍被判定為定期
    契約，那勞委會之規定，以後教人如何遵循？又如何管理各行各業？且如何定規
    章？上訴人又如何心服？被上訴人以似是而非的理由來模糊本案的焦點，且食言
    背信，將使法律（勞基法）及被上訴人尊嚴盡喪，政府的威信掃地，動搖民主法
    治的根本。
八、被上訴人自民國八十四年即成立工會，此次被上訴人解雇員工，並無經過工會同
    意，按內政部七十六年五月九日台（七六）內勞字五０三０五九號函認為勞動基
    準法施行後，事業單位擬改變原有勞動條件，並降低至該法之規定相同標準時，
    應先徵得勞工或工會同意，若未經勞工或工會同意，即構成片面違反勞動契約之
    行為，由此証可以看出，被上訴人明顯違法。
參、證據：除引用原審立證方法外，補提：八十七年七月卅一日起不雇用應離職者名
    單、高雄市政府勞工局八十七年四月廿九日八七高市勞局二字第九０八四號函、
    行政院勞工委員會八十七年五月二日台勞資二字第０一七七五六號函、私立高
    雄醫學院八十七年六月廿三日高醫法字第三五、三六號函、高雄醫學院暨附設
    中和紀念醫院及其他增設分院或接受公私立機構委託經營之醫療事業定期契約人
    員設置辦法及工作規則、自由時報、高雄醫學院附設中和紀念醫院八十七年七月
    二日高醫附人字第三五六０號函、八十七年七月六日高醫附人字第三六四三
    號函、職員工第三次平時考核獎懲決議（八十六年三月至八十六年五月）、丙
    ○○八十六年度考績通知書、高雄醫學院職員工考核辦法、薪俸明細、甲等考績
    入帳明細、高雄醫學院附設中和紀念醫院產業工會八十七年七月廿一日高醫附產
    工字第八七０七二一號函、工作規則意見調查結果統計表、高醫附設中和紀念醫
    院誠徵人員廣告七份（以上均為影本）、報紙、離職單、離職問卷表、高雄醫學
    院約僱人員契約書各一份為証；並請求傳訊証人陳基作。
乙、被上訴人方面：
壹、聲明：求為判決：
一、上訴駁回。
二、如受不利判決願供擔保請准免為假執行。
貳、陳述：除引用原判決書之記載外，補稱：
一、上訴人與被上訴人間之僱傭關係，應已於民國八十七年七月卅一日僱傭期限屆滿
    時消滅。上訴人主張兩造間合法成立之定期僱傭契約將因嗣後勞動基準法之適用
    而當然轉為不定期契約云云，並無理由，析述如后：
  (一)按「法律不溯既往」乃為法理上一大重要原則，早已形成世界性的法理傳統，為
    各國普遍採行。而「法律不溯既往」主要是法律適用方面的原則，行政與司法機
    關在業務上適用法規時應嚴格遵循此項原則，或將之作為法理上解釋的標準。至
    於我國立法機關在制定法律方面，雖未受此項原則絕對的拘束，惟實際立法上，
    關於法律實體方面亦皆遵循此項原則，縱有不得已而需溯及既往者，亦必於法律
    條文中明文規定，並同時明文對人民的合法既得利益加以保障。蓋若法律的適用
    可以溯及既往，亦即允許推翻或改變過去已確定之法律關係，而使公私法關係難
    以維持其穩定性。且將使當事人權利義務關係發生得喪變更，甚至造成人民不可
    預期之損失，顯非適宜。而人民的既得權益，既是過去依法取得，自應受到法律
    的保障，不應輕易使新法溯及既往而加以剝奪或否定，否則根本與民主國家保障
    人民自由權利的傳統背道而馳。況法律貴在穩定，政府措施必須具有公信力，是
    故均不應有朝令夕改之情形發生；如果在過去發生為合法之事，僅因新法施行後
    即使過去之事實頓成違法，則不啻出爾反爾，違反誠信原則，使人民遭受不可預
    測之損失，違反法律不溯及既往原則，食言背信，如此將使法律的尊嚴盡喪，政
    府的威信掃地，動搖民主法治的根本。因此，世界各國行政與司法機關莫不普遍
    遵循此項「法律不溯既往」的法理原則，美國憲法甚至明文規定「溯及既往的法
    律不得制定」，我國既為民主法治國家，自亦不能例外。
  (二)本件被上訴人與上訴人等間均係於八十六年七月間訂立定期僱傭契約，而契約的
    效力與當事人間的法律關係，本係以締約當時當事人的真意及當時合法有效的法
    令為準。上訴人與被上訴人間締約當時既均清楚瞭解雙方所訂為定有期限之僱傭
    契約，而當時醫院尚未納入適用勞基法，依當時有效之民法債篇有關僱傭契約之
    規定，並未限制僅臨時性、短期性、季節性及特定性之工作始能訂立定期僱傭契
    約，因此，上訴人與被上訴人間當時所訂立之定期僱傭契約自屬合法有效，應無
    疑義，其等關於此件定期僱傭契約所生之權利義務關係，自應以締約當時當事人
    的真意及當時合法有效的民法債篇有關僱傭契約之規定為準據。是故，民法第四
    百八十八條第一項既規定「僱傭定有期限者，其僱傭關係於期限屆滿時消滅」。
    而本件上訴人與被上訴人間於八十六年七月間訂立之僱傭契約，又明示合意僱傭
    期間均自八十六年八月一日起至八十七年七月卅一日止，揆諸前開民法第四百八
    十八條第一項明文規定，雙方僱傭關係自應於八十七年七月卅一日僱傭期限屆滿
    時消滅，被上訴人於八十七年七月二日通知上訴人等契約屆期不續約並不違法，
    甚為明顯。上訴人等雖主張兩造間僱傭契約，依勞基法第九條規定，應屬不定期
    契約云云。惟醫院係於八十七年七月一日始由中央主管機關指定納入適用勞動基
    準法，而該法第九條並無溯及既往之規定，依據前述法律不溯既往之法理，自無
    因嗣後適用勞動基準法而使在前合法有效成立當事人間權利義務關係已於訂約當
    時確定之定期僱傭契約轉成不合法之理。是故，上訴人等主張兩造間合法有效成
    立之定期僱傭契約，因嗣後勞基法之適用而當然轉為不定期契約云云，顯有誤會
    ，並不足採，甚為明顯。
  (三)勞基法第八十四條之二關於不定期僱傭契約勞工資遺費及退休金給與標準，亦規
    定「適用本法前之工作年資，其資遺費及退休金給與標準，依其當時應適用之法
    令計算」，明示法律不溯既往原則。顯見，勞基法立法之精神，亦恪守「法律不
    溯既往」之法理，至為明顯。是故，勞基法第九條既未明文規定溯及既往，自不
    能違反勞基法立法之精神及「法律不溯既往」之法理而為溯及既往之解釋，至為
    顯然。
  (四)上訴人雖舉勞委會八十七台勞資二字第０一七七五六號釋示，主張上訴人與被上
    訴人間於勞基法適用前訂立之定期僱傭契約，於勞基法適用後，亦應依勞基法第
    九條規定，轉成不定期契約云云。惟查勞基法立法之精神，亦嚴格遵守法律不溯
    既往原則，有如前述，勞委會自不能為不同之解釋，因此，上開勞委會釋示第三
    點所謂「勞基法適用前所僱用之定期契約工，其所從事之工作如確為有繼續性之
    工作，於適用該法之後，依同法第九條第一項之規定，應為不定期契約」云云，
    應係指勞基法適用後，再「續約」訂定之定期僱傭契約應適用勞基法第九條轉成
    不定期契約而言，而非指適用勞基法前已合法訂定契約權利義務關係已於訂約當
    時確定之定期僱傭契約亦應適用勞基法第九條轉成不定期契約。否則，若認勞委
    會之釋示兼指適用前已合法訂定契約權利義務關係已於訂約當時確定之定期僱傭
    契約亦應適用勞基法第九條轉成不定期契約，不僅與勞基法立法之精神相違，亦
    與法律不溯既往之法理相背，此種釋示顯然超出母法範圍之外且與母法立法精神
    相牴觸，自無任何拘束之效力，至為明灼。
  (五)又被上訴人於八十七年六月二十三日修訂之「高雄醫學院附設中和紀念醫院及其
    他增設分院或接受公私立機構委託經營的醫療事業定期契約人員設置辦法」，乃
    係被上訴人為因醫療服務法納入適用勞基準法，對於各單位新聘定期契約人員所
    為之規定。此由該辦法第三條規定「各單位因業務需要僱用定期契約人員，應填
    具僱用計畫書，經會人事、會計單位後，呈院方核定後，始得僱用」，即可明證
    該辦法僅適用於各單位新聘之定期契約人員。本件上訴人等既非上開辦法修訂公
    布後依該辦法新聘之定期契約人員，自無該辦法之適用。上訴人主張兩造間定期
    僱傭契約，將因上開辦法公布生效轉成不定期契約云云，殊屬誤會，至為灼然。
  (六)另上訴人主張其等有簽署正式員工才簽署之「高醫職員工人事管理規章同意書」
    ，足見上訴人為正式員工云云，惟查被上訴人並未曾要求正式員工簽署「高醫職
    員工人事管理規章同意書」，亦未曾要求上訴人簽署「高醫職員工人事管理規章
    同意書」，上訴人上開主張並非事實，被上訴人否認之，上訴人既不能舉證以實
    其說，其主張自不足採。況且，由上訴人嗣後舉證之「工作規則意見調查結果統
    計表」，益可見，上訴人所謂「高醫職員工人事管理規章同意書」，實為「工作
    規則意見調查表」，該調查表僅為意見調查性質，並非只對正式員工調查，上訴
    人以之張冠李戴主張其等有簽署正式員工才簽署之「高醫職員工人事管理規章同
    意書」，應為正式員工云云，顯無理由，更為灼然。
  (七)至於上訴人舉被上訴人八十七年七月廿九日八七高醫董植字第０三三號函文及附
    件，主張被上訴人自認上訴人與被上訴人間為繼續性之不定期勞動契約關係，應
    適用勞基法云云，根本不足採信。蓋上訴人所舉被上訴人八十七年七月廿九日八
    七高醫董植字第０三三號函文內容，明確載明「約僱人員屆期不續約」，亦即明
    示上訴人與被上訴人間定期之僱傭關係於期限屆滿時不另訂新約，則上訴人與被
    上訴人間之定期僱傭契約依法自於期限屆滿時當然消滅，至為明確。雖該函附件
    屆期不續約理由記載「勞基法十一條五款及經單位考核評定對於所擔任工任不能
    勝任」云云。惟此僅係被上訴人人事室為發給不續約人員慰問金，專案簽請董事
    會核准所比照引用之理由，此由上開函文所附董事會文件及附件下方均明載慰問
    金字樣即可獲得明證。是故，上開函文明示屆期不續約，語意明確，上訴人猶執
    此語意明確之函文，強行穿鑿附會屈解為被上訴人自認上訴人與被上訴人間為繼
    續性之不定期勞動契約，應適用勞基法云云，其主張顯非事實，不足採信，亦甚
    灼然。
二、退萬步言，即認勞動基準法得溯及既往限制被上訴人與上訴人等在勞動基準法實
    施前已訂立之定期僱傭契約（實則不然有如前述），上訴人等亦有得予資遣之事
    由，被上訴人不與上訴人等續約，並比照勞動基準法發給上訴人等慰問資遣金（
    亦即同於資遣上訴人等），並不違法。上訴人主張其等並無得資遣之事由，係在
    未經工會同意之情況下被迫離職及被上訴人係因不想日後負擔過多退休金才解聘
    上訴人等云云，均非事實，亦無理由，析述如后：
  (一)被上訴人於八十七年七月一日經中央主管機關指定納入適用勞動基準法，預計適
    用勞動基準法後被上訴人人事成本每年將暴增一億四千餘萬元。因此，被上訴人
    為事業永續經營之需要，實有適度調整人力資源、裁汱冗員，以提高工作效率之
    必要。故而，被上訴人乃決定就定期僱傭之員工中經考核不能勝任工作者，於契
    約期滿僱傭關係消滅後不再續約，以裁汱冗員，提高人力資源之工作效率。
  (二)本件上訴人丙○○經常自作主張、擅自擴權、假藉主管名義使喚低階同仁、不尊
    重同事，且持續心存猜忌、無法與同事互信共處、對科內業務推動產生極大阻力
    ，又工作態度不佳，履遭病患或病患家屬投書檢舉，此除有高雄醫學院職員工獎
    懲建議表、八十四學年度稽核審議委員會第二次會議記錄及科內同仁具體事實報
    告書可佐外，並經證人即放射科主任劉金昌到庭證述屬實。而上訴人甲○○工作
    經常遺漏、違反規定、履次勸導督促同樣過錯卻一再發生，且其工作態度欠佳，
    指使病患家屬做事口氣不好，又大聲斥責、恫嚇護士長，引致病患及家屬圍觀，
    亦有考核溝通記錄及具體事實報告書可佐。因此，上訴人二人行為實已造成被上
    訴人管理上及形象上之重大問題，確有不能勝任所擔任工作之情事，實甚明顯。
    況且，被上訴人醫院清潔工作自八十七年八月一日起改採外包作業，部分業務性
    質變更，事實上亦有減少勞工之必要。是故，姑不論上訴人與被上訴人間係屬定
    期僱傭關係，僱傭期限屆滿時，僱傭關係依法即應歸於消滅有如前述。縱萬步言
    ，認定勞動基準法第九條得溯及既往使被上訴人與上訴人等在勞動基準法實施前
    已合法成立之定期僱傭契約轉成不定期契約（實則不然有如前述），上訴人等既
    有上述得予資遣之事由，被上訴人不與上訴人等續約，並比照勞動基準法發給上
    訴人等慰問資遣金 (亦即同於資遣上訴人等)，並不違法，甚為明顯。
  (三)上訴人雖舉離職問卷表等主張被上訴人等逼迫其等離職云云，惟上訴人所述並非
    事實，且員工離職辦理離職手續本極正常，上訴人空言主張被逼迫離職，殊屬無
    理，不足採信，至為顯然。
  (四)另上訴人舉內政部七十六年五月九日（七六）內勞字第五０三０五九號函釋「勞
    動基準法施行後，事業單位擬改變原有勞動條件，並降低至與該法之規定相同標
    準時，應先徵得勞工或工會同意」，主張被上訴人解僱上訴人等，未經過工會同
    意，明顯違法云云，亦無理由。蓋上訴人與被上訴人間定期之僱傭關係於雙方約
    定期限屆滿時不再續約而當然消滅，被上訴人並未改變原有勞動條件，因此，上
    訴人援引上開函釋，主張被上訴人違法云云，實有誤會，不足採信，更為顯然。
  (五)再者，即使不定期僱傭契約之勞工，其適用勞基法前工作年資之退休金給與標準
    亦不適用勞基法，而適用當時應適用之法令計算，勞基法第八十四條之二定有明
    文，因此，即認上訴人與被上訴人間之僱傭關係於勞基法適用後轉成不定期僱傭
    關係（實則不然有如前述），上訴人等計算退休金之年資與新進員工亦無差別。
    是故，上訴人主張被上訴人係因不想日後負擔過多退休金才解聘上訴人等云云，
    亦屬妄自推測之詞，絕非事實，亦甚顯然。
三、綜上所述，被上訴人與上訴人間之僱傭關係，早於八十七年七月卅一日僱傭期限
    屆滿時消滅。退萬步言，即認勞動基準法得溯及既往限制被上訴人與上訴人等在
    勞動基準法實施前已訂立之定期僱傭契約（實則不然有如前述），上訴人等亦有
    得予資遣之事由，被上訴人不與上訴人等續約，並比照勞動基準法發給上訴人等
    慰問資遣金（亦即同於資遣上訴人等），亦不違法。上訴人等猶執陳詞提起上訴
    ，請求確認兩造間之僱傭關係存在，並請求給付工資云云，顯無理由。
參、證據：引用原審立證方法。
丙、本院依職權向被上訴人查詢該醫院是否有與Ｘ光科職員簽署「高醫職員工人事管
    理規章同意書」。
      理      由
甲、程序方面：
    被上訴人私立高雄醫學院附設中和紀念醫院已更名為私立高雄醫學大學附設中和
    紀念醫院，故本件被上訴人應更正為私立高雄醫學大學附設中和紀念醫院，合先
    敘明。
乙、實體方面：
一、本件上訴人主張上訴人丙○○原受僱為被上訴人放射線科雇員，上訴人甲○○受
    僱為護理部工友，丙○○之僱用年資為六年三個月，甲○○之僱用年資則為二年
    一個月，詎被上訴人於八十七年七月二日預告對上訴人將於七月三十一日起不再
    續約，並於八十七年七月廿九日對上訴人終止契約，而逕依勞基法第十七條之規
    定給付慰問資遣金，惟上訴人與被上訴人間所訂立之契約為繼續性之不定期契約
    ，且被上訴人自八十七年七月一日起即應適用勞基法，則被上訴人終止與上訴人
    間之契約即應依勞基法之相關規定，又勞基法為規定勞動條件最低標標準，為維
    護勞工的基本權益，凡具有勞工身份都應受到勞基法之保障，而在勞基法適用前
    具有繼續性工作性質者，在適用勞基法後應為不定期契約，僱主欲終止契約時，
    即應依勞基法之規定，亦經行政院勞工委員會以第０一七七五六號函釋示明確；
    又被上訴人並無因業務性質變更而須減少勞工必要之情形，且上訴人亦無被上訴
    人所稱確不能勝任工作之情事，被上訴人就此事實，並未能提出明確之証據証明
    ，其終止兩造間之契約，即不合法，即被上訴人並無勞基法第十一條各款所列得
    終止勞動契約之事由，竟違法而為終止，並拒絕上訴人回復工作，爰請求確認兩
    造間僱傭關係存在及被上訴人應給付薪資之判決；等語。
二、被上訴人則以兩造間係於勞基法於八十七年七月一日適用於醫院前所訂定，且訂
    明為期一年期之定期契約，自應以該定期契約之法律效果為兩造間權利義務關係
    之依據，不應因嗣後勞基法適用於醫院後即變更該契約之性質，否則即形成法律
    溯及既往之效果，顯非適當，上訴人所引勞委會之釋示，不僅與法律規定不符，
    亦有逾越母法之嫌，尚難採為依據；又被上訴人於適用勞基法後，為調整人事成
    本及提高工作效率之必要，故決定就定期僱傭之員工中經考核不能勝任工作者，
    於契約期滿僱傭關係期滿後不再續約，此項情形亦符合勞基法第十一條第四、五
    款之規定；又上訴人在工作期間確有工作不力及不能勝任之情形，則縱應適用勞
    基法，被上訴人之終止契約，亦屬合法等語為抗辯。
三、兩造對上訴人丙○○原受僱為被上訴人放射線科雇員，上訴人甲○○受僱為護理
    部工友，丙○○之僱用年資為六年三個月，甲○○之僱用年資則為二年一個月；
    兩造於八十六年八月一日訂有約僱契約，期間自八十六年八月一日起至八十七年
    七月三十一日止；被上訴人於八十七年七月二日預告對上訴人將於同年七月三十
    一日起不再續約，並於八十七年七月廿九日對上訴人終止契約，及比照勞基法第
    十七條之標準給付慰問資遣金之事實，均不為爭執，且有兩造分別提出之約僱人
    員契約書、被上訴人八十七年七月二日高醫附人字第三五六０號、八十七年七月
    二十九日高醫附人字第四一八九號函在卷可稽，則此部分事實可堪認為真實。
四、本件首應予以審究者，乃兩造間之僱傭契約，在勞基法適用於被上訴人後，是否
    即具有不定期契約之性質﹖上訴人於八十七年七月一日前，是否適用勞基法之規
    定﹖
  (一)依兩造所不爭執之約僱人員契約書所載，其僱傭期間明確記載均自八十六年八月
    一日起至八十七年七月三十一日止，期間為一年，則以此契約之內容觀之，兩造
    間之契約顯係屬定期契約之性質，並無疑義，雖兩造間之僱傭關係並非自八十六
    年八月一日始開始，上訴人丙○○之工作年資已有六年三個月，上訴人甲○○亦
    有二年一個月，惟此係因兩造間之契約係每年更新簽訂所致，此項逐年簽訂契約
    之目的，就一般常情而言，係可由被上訴人按年依上訴人之工作績效為考量，以
    決定次年是否繼續僱用，同時亦可由上訴人在期滿時斟酌是否願繼續受僱從事該
    工作，而決定是否續約，以避免如欲提前離職可能應負之賠償責任（依契約第九
    條有一定之離職要件），則如無其他特殊情形，應認兩造間之約僱契約係屬定期
    契約之性質，較符真實。
  (二)勞基法係自八十七年七月一日起適用於被上訴人，此為兩造所不爭執，雖依行政
    院勞工委員會八十七年五月二日台勞資二字第０一七七五六號函所示「在勞動
    基準法前所僱用之定期契約工，其所從事之工作，如確為有繼續性之工作，於適
    用該法之後，依同法第九條第一項之規定，應為不定期契約；嗣後雇主如卻終止
    勞動契約，仍應依該法第十一、十二、十六、十七、五十四及五十五條等相關規
    定辦理」，而上訴人亦以其工作性質並非勞基法第九條第一項及施行細則第六條
    所稱之「臨時性、短期性、季節性、特定性」之工作，而具有繼續性之性質，進
    而主張勞基法既為一切勞資關係之基本規範，則兩造間之關係自應適用上開函示
    ，較符合保障勞工之意旨，並不因被上訴人係自八十七年七月一日起始經中央主
    管機關指定納入勞基法而有差異，故本件並無法律規定溯及既往之問題等語。惟
    查，勞基法第三條就適用勞基法之行業，本即有相當範圍之限制，此從該條第一
    項第一至七款觀之甚明，而就其餘行業是否適用勞基法，則考量我國各該行業之
    經營型態、管理制度、工作特性等項目（參照施行細則第四條之一第一項），委
    由中央主管機關於適當時機斟酌指定，此即為同條第八款規定「其他經中央主管
    機關指之事業」之意旨，就此立法意旨為斟酌，顯見並非任何行業在勞基法施行
    後，即應適用該法所規定之內容，而係採取彈性之規定，由中央主管機關視各行
    業之性質及現況為決定，則上訴人主張勞基法應一體適用於各項勞僱關係，就勞
    基法規定之內容而言，尚難採為上訴人有利之認定。
五、本件兩造間之僱傭契約既為定期契約，且於八十七年七月一日以前，不適用勞基
    法之規定，而八十七年七月一日起應適用勞基法，惟被上訴人於八十七年七月二
    日始預告對上訴人將於同年七月三十一日起不再續約，並於八十七年七月廿九日
    對上訴人終止契約，是否合法﹖
  (一)按契約為規範雙方當事人間權利義務之準據，除有違反法律規定外（如強制或禁
    止規定、公序良俗、誠信原則且顯失公平），當事人即應受其訂約內容之拘束，
    以確保法律之安定性及交易之安全，此從最高法院十八年上字第一二七、四八四
    、一四九五號、十九年上字第九八五號及二十年上字第六三二、一九四一號判例
    意旨觀之即明。又勞基法之適用範圍，既經條文明定有不同之時段，顯然就該法
    之適用與否，有其一定程度之考量，就衡平及適用時段之觀點而言，應給予適用
    之行業在適用時有是否繼續僱用之斟酌權限，而非在適用勞基法後，有繼續性之
    工作，即應改為不定期契約，此在原僱傭契約係定期契約時更為明顯，蓋一般定
    期契約，既訂有僱傭期間，雙方之權利義務，在該定期契約訂立時，即有一定之
    約定，如在適用勞基法之規定後，可不顧原先定期契約之性質而強令應一體適用
    並轉換為不定期契約，則顯然與法律之安定性相違背，亦對原先預期該契約在期
    滿時即失其效力之當事人，形成契約規範以外之法律效果，而影響交易之安全，
    故就勞基適用前具有繼續性性質之工作，在適用勞基法後，固應予以適當之保障
    ，惟就其保障勞工之方式，認應係以在勞僱契約不續約時，勞工之權利（如資遺
    費之計算）不應低於勞基法之規定，而非以該定期契約因工作性質係繼續性即應
    轉換為不定期契約之方式。本件兩造間之約僱契約既為定期契約，且在並非應具
    體適用勞基法之前提下，縱上訴人之工作性質並非屬臨時性、短期性、季節性、
    特定性之工作，然既非可適用勞基法，自難採勞基法之規定為論斷之依據，而行
    政院勞工委員會上開函示，雖係本於其職權立場所為法律適用上之見解，然參酌
    大法官會議釋字第一三七號解釋之意旨，既可依據法律表示合法適當之見解，則
    上開函示，經斟酌結果，既認定在適用結果上有影響法律安定性及交易安全性上
    之情形，尚難為上訴人有利之認定；況從勞基法係八十七年七月一日起始適用於
    被上訴人，在未適用前之權利義務，亦應以原先約僱契約之內容為規範兩造之依
    法之依據，較為合理。至勞基法第三條第三項固規定該法遲至八十七前年底前即
    應適用於一切勞僱關係，然本件雙方之約僱契約係於八十六年八月一日訂定，當
    時勞基法並未適用於被上訴人，則自難以當時尚未適用於被上訴人法令，為規範
    兩造間權利義務關係之準據。
  (二)至於上訴人主張被上訴人解僱上訴人之理由為依勞基法第十一條第五款之不能勝
    任工作及經單位考核評定對於所擔任工作不能勝任，此理由早於八十七年七月十
    五日公告確定，而上訴人之考績均為甲等，就工作不得要領部分經指正後，亦能
    改正而達成工作，顯然與不能勝任工作之要件不符，且被上訴人係為規避勞基法
    之適用而不再續約，並非在業務性有何變更之情形等語。惟查兩造間之僱傭契約
    係定期契約，雙方於契約期限屆滿時，有權決定是否續約，即兩造於僱傭契約屆
    滿時，雙方未再續訂新的僱傭約契，則雙方之僱傭契約即告終止，此觀之兩造所
    簽之僱傭契約內並未載明僱傭契約屆滿時，被上訴人有義務與上訴人續約可知，
    即証人即被上訴人工會理事長陳基作於具結後，亦為同樣之証述，（見本院卷二
    一三頁）。至於兩造簽訂僱傭契約第九條規定「乙方（即上訴人）所擔任之工作
    因特殊原因提前完成，甲方（即被上訴人）得於一個月前通知乙方終止契約，乙
    方因特別事故，須於僱用期滿前先行離職時，應於一個月前提出申請，經甲方同
    意後，始得離職，否則應賠償甲方一個月所得」，乃係針對雙方於僱傭契約有效
    期間終止僱傭契約之規定，本件被上訴人於八十七年七月十五日公告解僱上訴人
    ，即屬此種情形，惟不論被上訴人主張上訴人不能勝任工作而予以解僱，是否有
    理由，仍不妨礙被上訴人於兩造定期僱傭契約屆滿時，不再與上訴人續約，而終
    止兩造之僱傭契約之權利（相對的上訴人亦有權利於兩造僱傭契約屆滿時，於被
    上訴人要求續約時，予以拒絕），故上訴人此部分之主張，不足為其有利之証據
    。至於上訴人主張被上訴人以高醫附人字第三五六零號七月二日函明白的指出
    ，平素優良表現契約人員將聘任為醫院新進員工，且近期另行通知，而上訴人丙
    ○○於六月底，高醫人事考核完畢之際，即被上訴人知為表現甲等之員工，上訴
    人甲○○亦是曾被高醫獎勵嘉獎之人，且任職期無一記過記錄，八十五年考核亦
    為甲等，有獎且無過之人，均符合該函規定云云，惟是否通知續約乃兩造之權利
    ，有如前述，故被上訴人於僱傭契約屆滿時，未予續約，依前開說明，於法並無
    不合，故上訴人此部分之主張，亦不足為其有利之証據。而証人陳基作証稱被上
    訴人有於僱傭契約屆滿前一個月如未通知不續聘，即表示續聘之內部作業慣例，
    但並無如果僱傭契約屆滿前一個月未通知即應簽訂新僱傭契約之規定等語，惟既
    無明文規定，且於原僱傭契約屆滿不必具備理由，即可不予續聘（即簽訂新僱傭
    契約），本件被上訴人亦已依慣例於一個月前（雙方既無明文強制須一個月前通
    知）之八十七年七月三日預告終止僱傭契約，則被上訴人終止兩造間之僱傭契約
    ，於法即無不合。又被上訴人係以上訴人僱傭契約期滿終止與上訴人之僱傭契約
    ，而且兩造尚無適用勞基法之規定，有如前述，故尚無內政部七十六年五月九日
    台（七六）內勞字五０三０五九號函認為勞動基準法施行後，事業單位擬改變原
    有勞動條件，並降低至該法之規定相同標準時，應先徵得勞工或工會同意，若未
    經勞工或工會同意，即構成片面違反勞動契約之行為」之情事，上訴人援引該行
    政命令，主張被上訴人未經被上訴人醫院民國八十四年即成立之工會同意，解雇
    員工，係屬違法，尚有誤解。
  (三)再上訴人提出「工作規則意見調查結果統計表」，主張統計表是於八十七年七月
    中旬，針對高醫那份正式員工人事規章同意書裡有意見的員工所做的統計表，而
    上訴人丙○○當時和同事是簽署「無意見」。此亦可證明被上訴人於八十七年七
    月中旬時，已認定上訴人為正式員工，否則上訴人即毋庸填具只有正式員工始可
    簽署之統計表云云。惟查：証人陳基作於本院結証稱被上訴人並未對員工作「高
    醫職員工人事管理規章同意書」，只有作「工作規則意見調查結果統計表」之調
    查，係於八十七年七月一日開始製表，被上訴人之正式員工及約僱員工（即上訴
    人，被上訴人於八十七年七月一日以後即有一年一聘之員工，但適用勞基法）均
    須簽署，製作此表之目的係被上訴人欲藉此制定工作規則，而工作規則尚未訂出
    等語（見本院卷二一四至二一五頁），按上訴人於八十七年七月一日既係被上訴
    人之員工，其自有權利及義務填具此表，而填具此表之人既包括正式及約僱員工
    ，則上訴人主張被上訴人請渠等二人填具此表，即表示僱傭二人為正式員工云云
    ，尚與事實不符，而不可採。
  (四)又被上訴人主張其於八十七年六月二十三日訂定頒布之「高雄醫學院附設中和紀
    念醫院及其他增設分院或接受公私立機構委託經營的醫療事業定期契約人員設置
    辦法」，乃係被上訴人為因醫療服務法納入適用勞基準法，對於各單位新聘定期
    契約人員所為之規定，此由該辦法第三條規定「各單位因業務需要僱用定期契約
    人員，應填具僱用計畫書，經會人事、會計單位後，呈院方核定後，始得僱用」
    ，即可明證該辦法僅適用於各單位新聘之定期契約人員等語。按該辦法既係於八
    十七年六月廿三日訂定頒布，且於同日生效，有該函附卷（見本院卷四三頁）而
    非修正頒布，即該辦法係八十七年六月廿三日始開始實施，故被上訴人主張上訴
    人等既非上開辦法修訂公布後依該辦法新聘之定期契約人員，自無該辦法之適用
    ，即堪為真實，上訴人主張兩造間定期僱傭契約，將因上開辦法公布生效轉成不
    定期契約云云，尚屬誤會。
六、綜上所述，本件兩造間之約僱契約係定期契約之性質，在訂約當時，並未適用勞
    基法，則在被上訴人經中央主管機關指定適用勞基法後，縱屬繼續性之工作，並
    不因而當然轉換為不定期契約之性質，該僱傭關係，應於約僱期滿時消滅，被上
    訴人在約僱期滿前表示屆期不再續約，即屬合法，兩造間之僱傭關係應自該期滿
    時之八十七年七月三十一日消滅。從而，上訴人訴請確認兩造間僱傭關係現仍存
    在，並請求被上訴人給付尚未給付之薪資及往後繼續發生之薪資，即無理由，應
    予駁回。原審為上訴人敗訴之判決，及駁回其假執行之聲請，並無不合。上訴意
    旨指摘原判決不當，求予廢棄改判，為無理由，應予駁回。本件訴訟標的價額未
    逾一百萬元，即上訴人之上訴所得利益未逾一百萬元，本件於本院判決後，即告
    確定，故兩造上開假執行及免為假執行之陳明，均屬贅語，併予敘明。
丙、據上論結，本件上訴為無理由，依民事訴訟法第四百四十九條第一項、第七十八
    條、第八十五條第一項前段，判決如主文。
中      華      民      國    八十九    年      八      月      十六    日
                                      臺灣高等法院高雄分院勞工法庭
~B1審判長法官  蔡明宛
~B2法      官  黃科瑜
~B3法      官  李炫德
右為正本係照原本作成。
不得上訴。
中      華      民      國    八十九    年      八      月      十八    日
~B法院書記官  黎  珍
                                                                        Ｋ


司法院資訊處製作；財團法人民間司法改革基金會備份。
